【裁判字號】    99,上易,484
【裁判日期】    990831
【裁判案由】    給付違約金
【裁判全文】
臺灣高等法院民事判決                 99年度上易字第484號
上  訴  人  甲○○
訴訟代理人  林玠民律師
被上訴人    長鑫不動產仲介經紀股份有限公司
法定代理人  丙○○
訴訟代理人  乙○○
上列當事人間請求給付違約金事件，上訴人對於中華民國99年4
月22日臺灣桃園地方法院98年度訴字第1570號第一審判決提起上
訴，本院於99年8月3日言詞辯論終結，判決如下：
    主  文
原判決廢棄。
被上訴人在第一審之訴及假執行之聲請均駁回。
第一、二審訴訟費用由被上訴人負擔。
    事實及理由
一、被上訴人起訴主張：伊於民國（下同）98年5月27日與上訴
    人簽訂專任委託銷售契約書（下稱系爭契約），約定由伊代
    為銷售上訴人所有門牌號碼為桃園縣桃園市○○街169-1號
    房屋（下稱系爭房屋），並於當日簽立契約內容變更同意書
    （下稱系爭內容變更同意書），約定委託銷售金額為新臺幣
    （下同）1,248萬元，委託期間為自98年5月27日起至同年8
    月30日止。伊於委託銷售期間為善盡受託人義務，積極尋找
    買主並與買主溝通，上訴人於同年7月25日以簡訊向伊員工
    葉麗濱表示「麗濱：龍安街店面價錢不會變動，這點我很堅
    持，價錢有1,248萬時再請簡訊通知，我會和你們聯絡，謝
    謝，瑞萍」等語，伊於同年7月30日再次聯絡上訴人有買主
    出價1,200萬元時，上訴人仍堅持上開價格，經伊員工再與
    買主溝通協調後，買主同意以1,248萬元購買系爭房屋，伊
    並於同年7月31日告知上訴人已達其要求銷售價位，並代收
    定金50萬元本票，另於同年8月1日與買方簽訂購屋承諾書並
    請上訴人出面簽約，詎上訴人卻表示系爭房屋不再出賣。茲
    上訴人未依約與買方簽定買賣契約書，依系爭契約第貳部分
    第5條第2項第3款約定，伊自得請求上訴人給付委託銷售總
    價6％之服務報酬及違約金，即748,800元（計算式：12,480
    ,000×6％= 748,800），及自上開成交日即98年7月31日起
    至清償日止，按週年利率5％計算之利息。縱認上訴人已於
    委託期間內終止系爭契約，伊仍得依系爭契約第貳部分第5
    條第2項第1款約定，請求上訴人給付委託銷售總價2％之違
    約金，即249,600元（計算式：12,480,000×2％=249,600
    ），及自98年7月31日起至清償日止，按週年利率5％計算之
    利息。爰依系爭契約第貳部分第5條第2項第3款、第1款之約
    定，求為命上訴人給付被上訴人748,800元，及自98年7月31
    日起至清償日止，按週年利率5％計算利息；及以供擔保為
    條件宣告假執行之判決。
二、上訴人則以：伊因委託銷售期間，不堪被上訴人業務員不斷
    要求減價之擾，乃於98年6月25日以電話告知業務員終止委
    託契約，並於同年6月26日至被上訴人公司再次表明終止委
    託，並協商解除委託後之賠償金等相關事宜，是系爭契約業
    經終止。況系爭契約第貳部分第5條第2項第1款亦有伊得單
    方終止契約之約定，毋需兩造合意，茲伊既已將片面終止系
    爭契約之意思表示傳達於被上訴人，依民法第263條準用第2
    58條第1項規定，應生終止契約之效力，被上訴人於契約終
    止後所為之行為，與伊無涉。又證人證述之內容應僅限於其
    所親見親聞之部分，證人自身之意見及價值判斷應不得列入
    判決理由作為依據，是原審證人自行臆測伊之意思表示未達
    終止契約效力之部分，不得採為判斷之基礎。再姑不論被上
    訴人與其所尋得之買主是否有通謀虛偽意思表示，伊從未收
    受被上訴人任何已以1,248萬元成交之通知，是被上訴人並
    未完成仲介並使買賣雙方成立契約，自不得依民法第568條
    第1項規定請求報酬，亦不得依系爭契約第貳部分第5條第2
    項第3款約定，請求伊賠償委託銷售總價6％違約金。縱認被
    上訴人得依系爭契約第貳部分第5條第2項第1款約定請求2％
    違約金，惟該違約金之約定係屬損害賠償性質之預定，被上
    訴人應負舉證責任，被上訴人於未舉證證明有何損害發生前
    ，自無權請求伊給付該違約金。況該違約金顯屬過高，伊亦
    得依民法第252條規定，請求酌減至0.5％較為妥當等語置辯
    。
三、原審為被上訴人一部勝訴、一部敗訴之判決，即判命上訴人
    應給付被上訴人624,000元本息，並駁回被上訴人其餘請求
    。被上訴人就其敗訴部分（即違約金124,800元本息），未
    聲明不服，已告確定。上訴人就其敗訴部分（即624,000元
    本息），提起上訴，聲明：(一)原判決不利於上訴人部分廢棄
    。(二)上廢棄部分，被上訴人在第一審之訴及假執行之聲請均
    駁回。被上訴人則聲明：上訴駁回。
四、兩造不爭執之事項：
    (一)兩造於98年5月27日簽訂系爭契約，約定由被上訴人代為
      銷售上訴人所有系爭房屋，並於當日簽立系爭內容變更同
      意書，約定委託銷售金額為1,248萬元，委託期間為自98
      年5月27日起至98年8月30日止。
    (二)系爭契約第貳部分第5條第2項第1款、第3款分別約定：「
      二除第(1)款情形甲方（即上訴人）應支付乙方（即被上訴
      人）按本契約第壹大項第二條委託銷售總價百分之二計算
      之違約金外，有其餘各款情形甲方應支付乙方委託銷售總
      價的百分之六（其中百分之四為服務報酬、百分之二為違
      約金）」、「(1)非因可歸責於乙方之事由，甲方於委託期
      間內片面終止本契約者。」、「(3)甲方同意出售並簽署『
      附停止條件定金委託書』後，或買方依第壹部分第四條第
      一項簽署『購屋承諾書』後，甲方拒絕與買方簽定買賣契
      約書；或簽定不動產買賣契約書後違約不賣；或因可歸責
      於甲方之事由致買方解除買賣契約者」。
    (三)上訴人分於98年7月25日、98年7月30日、同年8月1日分別
      以簡訊方式向被上訴人業務員葉麗濱表示：「龍安街店面
      價錢不會變動，這點我很堅持，價錢有1,248萬元時再請
      簡訊通知，我會和你們聯絡。謝謝！」、「您辛苦了，房
      市近來仍看多，故請您依契約買賣，謝謝您。」、「我等
      一下打越洋電話給你，約10分鐘後，聽我先生說店面有著
      落是嗎？」等語。
    (四)被上訴人業務員葉麗濱98年7月26日、98年7月30日分別以
      簡訊方式向上訴人表示：「謝謝妳的回電。今天一直聯絡
      妳，不是要與妳談店面價錢，而是就上次我的主管對妳的
      態度問題，我有與我的老闆鮑總談及，老闆聽完之後也覺
      得難怪妳會耿耿與懷，所以她要我今天無論如何一定要約
      妳見上一面，所以瑞萍，今天拜託妳撥出一點點時間給我
      好嗎？一切拜託。點個頭，再次的拜託您！謝謝您！請就
      當做是做功德好嗎！再次的感謝您！」、「我這裡有一份
      龍安店面1,200萬的斡旋金，及50萬本票，斡旋日期到7月
      31日，亦即明天24：00為止，由於買方這邊價錢我們已盡
      力拉到您要的價錢，所以買方這邊沒有服務費。成不成就
      看您這邊了，請一定要與我聯絡好嗎？因為我也是要對同
      事有所交代。至於我您怎樣我都無所謂，再次謝謝您！」
      等語。
    有系爭契約、系爭內容變更同意書、簡訊等為證（原審卷第
    5至14、39至40頁），復為兩造所不爭執，自堪信為真實。
五、被上訴人主張上訴人委託被上訴人銷售系爭房屋，經被上訴
    人與買主簽立附停止條件定金委託書、購屋承諾書後，上訴
    人未依約與買主簽立買賣契約，違反系爭契約第5條第2項第
    3款、第1款約定，應賠償被上訴人違約金等語，為上訴人所
    否認，並以前揭情詞置辯。本件應審酌為：(一)系爭契約是否
    已於委託期間內解除或終止？(二)被上訴人是否已依委託銷售
    總價1,248萬元尋得買主並簽立購屋承諾書？(三)違約金是否
    過高？被上訴人得請求之金額為何？
六、系爭契約是否已於委託期間內解除或終止？
    (一)上訴人辯稱伊業於98年6月25日以電話告知業務員終止委
      託契約，並於同年月26日至被上訴人公司協商終止委託後
      之賠償金等相關事宜，伊片面終止委託之意思表示已到達
      被上訴人，已發生終止系爭契約之效力，被上訴人於終止
      所為之行為，無由再拘束上訴人等語。
    (二)查被上訴人之訴訟代理人乙○○（即當時被上訴人店長）
      ，於原審以證人身分證稱：上訴人到伊店內說要解約，因
      為另外有人幫他找到買主，伊回答說希望上訴人給我們多
      一點時間，並回答如果別人出價多少，我們也可以做到，
      上訴人就說1,248萬，她1元都不會降價。伊就說其他店的
      業務員也有在洽談中的潛在買主，要如何跟他們說，上訴
      人回答說那是被上訴人的事情她不管。當時並沒有談到解
      約金的問題，上訴人希望我們無條件解約。伊當時認為上
      訴人還沒有終止契約，因她沒有禁止我們看房子，證人謝
      武榮要買房子時，我們要找她議價時，她還說價格就是
      1,248萬，價格到了就找她出來簽約等語（原審卷第57頁
      正面至背面）。證人即被上訴人業務員徐富珵證稱：上訴
      人先電話通知說要解約，當時她說她不賣了，並沒有說明
      原因，伊說這樣不行，因為這是專任約，且我們有多家店
      的業務員帶看，真的要解約，伊需要通知主管。後來約定
      要解約時，伊剛好不在，所以由乙○○、葉麗濱與上訴人
      談。伊回來時上訴人已經走了，伊聽到伊主管說上訴人一
      直說要解約，主管說不行，必須依法為之。這件事發生後
      ，我們還是有陸續再帶客人看，我們還有在簡訊上面議價
      等語（原審卷第58頁背面）。證人即被上訴人業務員葉麗
      濱證稱：上訴人到被上訴人公司說要解約，伊說伊無法作
      主，伊要請主管出面，主管不同意解約，上訴人離開時就
      說好，那她一毛錢都不降，就是1,248萬元，看我們要怎
      麼賣。後來伊有找其他人帶看房屋，帶看房屋時，並不會
      告知上訴人，但是上訴人知道我們有帶人去看房屋，因為
      該屋有人承租，且比較有誠意買方出現時，伊也會向上訴
      人回報。除了證人謝武榮之外，也有其他口頭出價的人，
      伊也有向上訴人報告等語（原審卷第60頁）。
    (三)系爭契約第5條第2項第1款雖有上訴人得單方終止契約之
      約定。然依上開證人乙○○、徐富珵、葉麗濱證述，上訴
      人雖曾以電話或至被上訴人公司表示解除或終止契約，但
      按對話人為意思表示者，其意思表示，以相對人了解時，
      發生效力；非對話而為意思表示，其意思表示，以通知達
      到相對人時，發生效力，民法第94條、第95條第1項分別
      定有明文，依上訴人所述解除或終止契約之情形，屬「對
      話」之意思表示，以被上訴人之代表人或代理人了解時，
      發生效力，則上訴人為解除或終止契約意思表示之對象，
      是否為有權代表被上訴人之人，已堪質疑；且上訴人縱有
      解除或終止之意，但其經被上訴人員工之遊說，亦打消解
      除或終止之意，而以合意方式解除或終止契約，亦因被上
      訴人不同意而未達成合意，甚且上訴人同意被上訴人繼續
      銷售，帶人看屋，並上訴人於98年7月25日、98年7月30日
      、98年8月1日分別以簡訊方式向被上訴人業務員葉麗濱表
      示：「龍安街店面價錢不會變動，這點我很堅持，價錢有
      1,248萬元時再請簡訊通知，我會和你們聯絡。謝謝！」
      、「您辛苦了，房市近來仍看多，故請您依契約買賣，謝
      謝您。」、「我等一下打越洋電話給你，約10分鐘後，聽
      我先生說店面有著落是嗎？」等語（原審卷第12至14頁）
      ，多次與被上訴人業務員磋商銷購總價情事，顯見上訴人
      並無解除或終止契約，亦未與被上訴人達成終止契約之合
      意，尚無足認定上訴人確有單方終止契約之意思表示。上
      訴人辯稱系爭契約已於委託期間內終止，尚無可採。
七、被上訴人是否已依委託銷售總價1,248萬元尋得買主並簽立
    購屋承諾書？
    (一)被上訴人主張其於98年7月31日尋得買主謝武榮，同意以
      1,248萬元購買系爭房屋，已交付定金本票50萬元，並簽
      立購屋承諾書等語，並提出確認書、附停止條件定金委託
      書、購屋承諾書、50萬元本票影本為證（原審卷第45至48
      、70頁）。
    (二)依上開附停止條件定金委託書、購屋承諾書固載明承購價
      金為1,248萬元，但查買主謝武榮亦自98年7月23日起至98
      年7月31日間，簽訂承購價金分別為1,100萬元、1,190萬
      元、1,200萬元之附停止條件定金委託書（原審卷第63至
      66頁），證人謝武榮並證稱：7月中旬過後伊上網看到系
      爭房屋，伊當時從1,100萬元出價，後來談到1,200萬元，
      被上訴人曾告知上訴人要賣的價錢，伊亦表示伊1,205萬
      元要成交；被上訴人告知伊出價1,205萬元絕對買不到，
      並告知伊先用1,248萬元來簽約，買下後再退伊錢，伊要
      買時，伊有開本票50萬元；應該是出價1,100萬元時第一
      次簽立斡旋書及開立本票，伊沒有答應以1,248萬元購買
      系爭房屋，最高就是1,205萬元，再高就不買等語（原審
      卷第61、62頁），並提出其與被上訴人於98年8月1日簽訂
      ，內容為「乙方（即謝武榮）承購之不動產座落於桃園縣
      桃園市○○街169-1號，實際承購總價為新台幣壹仟貳佰
      萬元整，另支付仲介費新台幣伍萬元整，為配合賣方委託
      之合約總價為新台幣壹仟貳佰肆拾捌萬元整，故買賣契約
      需簽定此價金，新台幣肆拾捌萬元於買賣雙方結案時，甲
      方（即被上訴人）將賣方仲介費新台幣肆拾捌萬元整退給
      乙方」之協議書（原審卷第67頁）。
    (三)兩造簽訂專任委託銷售契約書，上訴人委託被上訴人以銷
      售總價1,248萬元銷售系爭房屋，上訴人亦一再堅持須以
      1,248萬元銷售系爭房屋，是依系爭契約約定，須確實有
      買方願以1,248萬元購買且簽認購屋承諾書時，上訴人始
      負與買方簽訂買賣契約之義務。被上訴人固提出謝武榮簽
      訂總價為1,248萬元之附停止條件定金委託書、購屋承諾
      書，然證人謝武榮根本無欲以1,248萬元購買系爭房屋，
      雖其曾委託被上訴人向上訴人傳達購屋意願，金額分別為
      1,100萬元、1,190萬元、1,200萬元，最多僅願以1,205萬
      元購買，但於原審詢以「98年7月28日你有說要以1,248萬
      來買？」、「98年7月31日你有說要以1,248萬來買？」，
      均答稱「沒有答應，我說最高就是1,205萬，再高我就不
      要了。」（原審卷第61、62頁），再觀之證人謝武榮與被
      上訴人簽訂之協議書，益徵謝武榮實際承購系爭房屋之總
      價為1,200萬元，被上訴人雖與謝武榮簽訂承購總價1,248
      萬元之附停止條件定金委託書、購屋承諾書，但渠等均無
      欲為該金額所拘束，係通謀所為之表示；甚且證人葉麗濱
      於98年7月30日亦以簡訊向上訴人表示「我這裡有一份龍
      安店面1,200萬的斡旋金，及50萬本票，斡旋日期到7月31
      日，亦即明天24：00為止，由於買方這邊價錢我們已盡力
      拉到您要的價錢，所以買方這邊沒有服務費。成不成就看
      您這邊了，請一定要與我聯絡好嗎？因為我也是要對同事
      有所交代。至於我您怎樣我都無所謂，再次謝謝您！」，
      僅通知上訴人買方價錢為1,200萬元，是被上訴人並未完
      成上訴人委託以1,248萬元銷售系爭房屋之目的，上訴人
      自不負與買主簽訂買賣契約之義務。
八、綜上，謝武榮根本無欲以1,248萬元購買系爭房屋，其實際
    承購系爭房屋之總價為1,200萬元，被上訴人及謝武榮均無
    欲為附停止條件定金委託書、購屋承諾書所載承購總價
    1,248萬元所拘束，係通謀虛偽所為之表示，被上訴人並未
    完成上訴人委託以1,248萬元銷售系爭房屋之目的，上訴人
    自不負與買主簽訂買賣契約之義務，被上訴人主張依系爭契
    約第貳部分第5條第2項第3款約定，上訴人應支付委託銷售
    總價4％之服務報酬及2％之違約金，即748,800元（計算式
    ：12,480,000×6％= 748,800），即屬無據。又上訴人並未
    於委託銷售期間終止系爭契約，被上訴人主張依系爭契約第
    貳部分第5條第2項第1款約定，上訴人應給付委託銷售總價2
    ％之違約金，即249,600元（計算式：12,480,000×2％=249
    ,600），亦屬無據。被上訴人請求上訴人給付服務報酬及違
    約金，既無理由，關於違約金是否過高？被上訴人得請求之
    金額為何？等爭點，即無庸再為論述。從而，被上訴人依系
    爭契約第貳部分第5條第2項第3款、第1款之約定，請求上訴
    人給付748,800元，及自98年7月31日起至清償日止，按週年
    利率5％計算利息，並無理由，應予駁回。原審判命上訴人
    給付624,000元本息，並為假執行之宣告，自有未洽。上訴
    意旨指摘原判決不當，求予廢棄改判，為有理由。自應由本
    院予以廢棄改判，如主文第二項所示。
九、本件事實已臻明確，兩造其餘攻擊或防禦之方法，經核於判
    決結果無何影響，爰不一一論述，附此敘明。
十、據上論結，本件上訴為有理由，依民事訴訟法第450條、第
    78條，判決如主文。
中    華    民    國    99    年    8     月    31    日
                      民事第三庭
                        審判長法  官  林敬修
                              法  官  張靜女
                              法  官  吳青蓉
正本係照原本作成。
不得上訴。
中    華    民    國    99    年    9     月    1     日
                              書記官  廖月女

司法院資訊處製作；財團法人民間司法改革基金會備份。
